【裁判字號】    98,訴,3603
【裁判日期】    990115
【裁判案由】    搶奪
【裁判全文】
臺灣板橋地方法院刑事判決              98年度訴字第3603號
公  訴  人  臺灣板橋地方法院檢察署檢察官
被      告  甲○○
上列被告因搶奪案件，經檢察官提起公訴（98年度偵字第13650
號），本院判決如下：
    主  文
甲○○犯強制罪，處拘役伍拾伍日，如易科罰金，以新臺幣壹仟
元折算壹日。
    事  實
一、甲○○與乙○○原為男女朋友，邀乙○○於民國98年3 月22
    日前往其住處以挽回2 人間之感情，因結果不如己意，嗣於
    翌日下午1 時許，乙○○離開該處開車上班後，遂搭乘某不
    知情之司機所駕駛之計程車尾隨在後，俟乙○○在臺北縣三
    重市○○○街68巷與河邊北街口準備停車時，竟基於以強暴
    妨害他人行使權利之犯意，先上前打開乙○○所駕駛車輛之
    左後車門，進入車內後座與乙○○藉故攀談，復未經其同意
    ，以強制力手段當面強行取走其所有置於副駕駛座之紅色皮
    夾1 只（內有現金新臺幣1,000 元、乙○○之機、汽車駕駛
    執照、身分證、健保卡各1 張、提款卡2 張及名片10張），
    得手後即下車逃逸。嗣經乙○○報警處理，而循線查悉上情
    。
二、案經臺北縣政府警察局三重分局報告臺灣板橋地方法院檢察
    署檢察官偵查起訴。
    理  由
壹、程序方面：
一、按被告以外之人（包括證人、鑑定人、告訴人、被害人及共
    同被告等）於檢察事務官、司法警察官或司法警察調查中所
    為之陳述，與審判中不符時，其先前之陳述具有較可信之特
    別情況，且為證明犯罪事實存否所必要者，得為證據，刑事
    訴訟法第159 條之2 定有明文。所謂「前後陳述不符」之要
    件，應就前後階段之陳述進行整體判斷，以決定其間是否具
    有實質性差異，惟無須針對全部陳述作比較，陳述之一部分
    有不符，亦屬之。經查，被告於本院準備程序中爭執證人乙
    ○○於警詢中所為陳述之證據能力，因證人乙○○業經本院
    傳喚到庭作證，而其於本院審判期日所為之證述情節，就本
    件被告強取其皮包之行為部分，核與其於警詢中所為之陳述
    情節相符，因而與刑事訴訟法第159 條之2 所規定：「被告
    以外之人於司法警察調查中所為之陳述，與審判中『不符』
    時，其先前之陳述具有較可信之特別情況，且為證明犯罪事
    實存否所必要者，得為證據」之要件不符，亦核無刑事訴訟
    法第159 條之3 、之4 或之5 所規定之傳聞法則例外之情形
    ，本院因認證人乙○○於警詢中所為之陳述，應無證據能力
    。
二、再按刑事訴訟法第159 條之1 第2 項規定：「被告以外之人
    於偵查中向檢察官所為之陳述，除顯有不可信之情況者外，
    得為證據。」又參酌大法官釋字第582 號解釋暨理由書認為
    確保被告對證人之詰問權，證人（含其他具證人適格之人）
    「於審判中」，應依人證之法定程序，到場具結陳述，並接
    受被告之詰問，其陳述始得作為認定被告犯罪事實之判斷依
    據，亦僅明確表示「在審判中」，被告對於證人之詰問權，
    應予保障，並未要求檢察官於偵查中訊問證人，亦須賦予被
    告詰問證人之權。蓋偵查中並無對立之當事人，更無交互詰
    問制度之設計，自無所謂保障被告詰問權之問題。查證人乙
    ○○於偵查中向檢察官所為之陳述，經核已依法於檢察官訊
    問前具結，可擔保其係據實陳述，有證人結文1 紙在卷可憑
    （見偵查卷第44頁），而證人未曾主張向檢察官所為之陳述
    ，有非出於真意或有何違法取供之情形，本院亦查無檢察官
    有以不正方法取證，或有任何其他顯有不可信之情事，況嗣
    經本院於審理中已傳喚證人乙○○到庭作證，已足以保障被
    告對證人之對質詰問權，被告於本院準備程序中爭執證人於
    偵查中之證據能力，要無可採。是認證人乙○○於偵查中向
    檢察官所為之證述，應具有證據能力，得為本案之證據。
三、除以上情形以外，被告及檢察官於法院調查證據時，均知本
    案所援引之部分證據資料（詳後述）有第159 條第1 項不得
    為證據之情形，且經本院審理時予以提示或告以要旨，各經
    其等表示意見，而未於言詞辯論終結前聲明異議，本院審酌
    上開證據作成時之情況，並無何違法取證之不適當情形，以
    之作為證據使用係屬適當，依刑事訴訟法第159 條之5 第2
    項規定，應視為同意而有證據能力。
貳、實體方面：
一、本院得心證之理由：
  (一)訊據被告固坦承於前揭時地，未經被害人乙○○之同意，自
    被害人所駕駛之自小客車上取得其所有之紅色皮夾1 只之事
    實，惟矢口否認有何以強暴方式取走被害人財物之犯行，並
    辯稱：伊僅係想要將放在乙○○皮夾內之照片拿回來，乙○
    ○見伊拿了皮夾便要伊下車，並喊搶劫，伊才趕快跑；案發
    後約於4 月間，乙○○有來伊住處，本要歸還皮包，但乙○
    ○不要，只有偷偷拿走2 張提款卡（見本院卷第14頁背面）
    云云。惟查，質諸證人乙○○於本院審理中證稱：案發前一
    天，伊在被告住處過夜，隔天伊自己開車從被告住處離開去
    上班，因伊不想讓被告知道上班之地方，但被告坐著計程車
    尾隨在後，在伊尋找停車位時，被告搭乘之計程車就停在伊
    之左前方，因此嚇到，當時因車窗未關，被告便走過來直接
    開啟伊駕駛座之後方車門，當時副駕駛座放置伊所有之拉鍊
    式皮包，拉鍊是開著，裡面有一只紅色皮夾，被告先手伸過
    來拿伊旁邊之檳榔、香煙，之後便趁伊不注意，第二次再伸
    手過來，拿著紅色皮夾便往外面跑。因伊膝蓋受傷，故沒有
    辦法追，僅能高喊強劫（見本院卷第30至31頁）等語明確，
    並有案發現場之監視錄影器翻拍照片4 紙（見偵查卷第15
    頁）附卷可稽，是被告於前揭時地，未經被害人之同意強行
    取走其所有之紅色皮夾1 紙之事實，堪予認定。被告雖以前
    揭情詞置辯，惟訊據被告於本院準備程序中供承：本件案發
    當時伊與乙○○仍為交往中之男女朋友，案發前一日乙○○
    還有來伊住處等語，核與證人乙○○前開證詞大致相符，足
    見被告倘僅意在取回照片，依其等間之關係實非難事，豈有
    大費周章搭乘計程車尾隨被害人後，趁其不注意之際，強行
    取走被害人所有紅色皮夾之必要，是被告此舉應意在妨害被
    害人行使上開所有物之權利甚明，此觀諸證人乙○○於本院
    審理中另證稱：被告未曾向伊要求取回照片，且在與被告交
    往之過程中，被告一直想要刺探伊交友之情形，及上班地點
    等訊息，被告如果僅是要拿照片，應無拿了皮夾後即逃跑之
    必要（見本院卷第30頁背面至31頁）等語益明。綜上，可知
    被告係於被害人不注意之際，未經其同意，以強制力取走被
    害人所有之紅色皮夾，且其使用之強制力手段，足以妨害被
    害人對於該等財物之管領力。從而，本件事證明確，被告前
    開犯行，洵堪認定。
  (二)又檢察官雖認被告係意圖為自己不法之所有，趁被害人不備
    之際，搶奪被害人所有之紅色皮夾1 只（內有現金新臺幣1,
    000 元、乙○○之機、汽車駕駛執照、身分證、健保卡各1
    張、提款卡2 張及名片10張）等財物之行為。惟按刑法上之
    搶奪罪，係以意圖為自己或第三人不法之所有而搶奪他人之
    動產為構成要件，亦即除客觀上須有奪取行為外，並以主觀
    上明知其無取得之權利，而意圖為自己或第三人不法之所有
    為構成要件（最高法院40年台上字第6 號判例意旨參照）。
    經查：本件被告雖於前揭時地，強行取走被害人所有之上開
    財物，惟被告堅決否認有何不法所有之意圖，並以：案發後
    約1 週，乙○○還打電話給伊，要陪同伊一起去拜老婆，況
    且伊已將所有東西歸還乙○○，又未使用皮夾內之金錢等語
    置辯，就此訊之證人乙○○於本院審理中證稱：案發後，伊
    確實有再陪同被告一起去拜被告老婆，大約是在98年之清明
    節，且被告當時有稱要歸還皮夾，伊並將皮夾內之提款卡取
    走；伊覺得被告應該沒有要搶伊財物之意思，被告此舉之目
    的應該只是要找個爭吵或是見面之理由；事後被告已歸還皮
    夾，皮夾內之提款卡等物並未遭盜刷使用（見本院卷第31頁
    背面至33頁）等語綦詳。綜上，足見被告辯稱取走被害人皮
    夾等物品，並無不法所有之意圖乙節，堪予採信。是被告前
    開行為，既難認有不法所有之意圖，縱其取走皮夾係趁被害
    人不備之際，仍難以搶奪罪名相繩，併此敘明。
二、論罪科刑：
    按刑法第304 條第1 項稱「強暴」者，乃以實力不法加諸他
    人之謂，惟不以直接施諸於他人為必要，即間接施之於物體
    而影響於他人者，亦屬之（最高法院86年度台非字第122 號
    判決要旨參照）。本件被告以強制力取走被害人之皮夾，妨
    害被害人對於該等財物支配之權利，核其所為係犯刑法第30
    4 條第1 項之強制罪。檢察官認係觸犯刑法第325 條第1項
    之搶奪罪，揆諸前開說明，應有未洽，惟因基本社會事實同
    一，爰予變更檢察官之起訴法條。爰審酌被告為智識成熟之
    成年人，為挽回女友之感情，竟不思以理性方式解決，率爾
    以前揭強暴手段，妨害他人行使權利，行為實不足取，惟念
    及其事後已原物歸還被害人，惡性尚非重大，兼衡其犯後態
    度、犯罪之動機及智識程度等一切情狀，量處如主文所示之
    刑，並諭知如易科罰金之折算標準，以資懲儆。
據上論斷，應依刑事訴訟法第299 條第1 項前段、第300 條，刑
法第304 條第1 項、第41條第1 項前段，刑法施行法第1 條之1
，判決如主文。
本案經檢察官陳旭華到庭執行職務。
中    華    民    國    99    年    1     月    15    日
            刑事第十庭  審判長法  官  李幼妃
                              法  官  張紹省
                              法  官  鄭凱文
以上判決正本證明與原本無異。
如不服本判決，應於判決送達後10日內，向本院提出上訴書狀敘
明上訴理由（應附繕本），上訴於臺灣高等法院。
                              書記官  陳筱惠
中    華    民    國    99    年    1     月    15    日
附錄本案論罪科刑法條全文：
中華民國刑法第304條
（強制罪）
以強暴、脅迫使人行無義務之事或妨害人行使權利者，處 3 年
以下有期徒刑、拘役或 3 百元以下罰金。
前項之未遂犯罰之。

司法院資訊處製作；財團法人民間司法改革基金會備份。
